臺灣宜蘭地方法院民事判決
110年度訴字第86號
原      告  黃均生  
            陳賜乾  
            陳賜琳  
共      同
訴訟代理人  陳敬穆律師
複 代 理人  楊家寧律師
被      告  黃賜圭  
訴訟代理人  林世超律師
            歐瓊心律師
上列當事人間請求返還土地等事件，經本院於民國111年3月2日
言詞辯論終結，本院判決如下：
    主      文
一、被告應將坐落於宜蘭縣○○鎮○○○段000地號土地，如宜蘭縣羅
    東地政事務所民國110年4月27日土地複丈成果圖（下稱附圖
    ）編號A所示地上物（面積83.79平方公尺）拆除，並將土地
    騰空返還原告黃均生及全體共有人。
二、被告應給付原告黃均生新臺幣壹萬肆仟陸佰陸拾參元，及自
    民國111年1月7日起至清償日止，按週年利率百分之5計算之
    利息；並應自民國110年2月27日起至騰空返還前項土地之日
    止，按月給付原告黃均生新臺幣貳佰肆拾肆元。
三、被告應將坐落於宜蘭縣○○鎮○○○段000○000地號土地上如附圖
    編號B（面積25.61平方公尺）及D（面積28.68平方公尺）所
    示地上物拆除，並將土地騰空返還原告陳賜乾。
四、被告應給付原告陳賜乾新臺幣參萬捌仟零參元，及自民國11
    1年1月7日起至清償日止，按週年利率百分之5計算之利息；
    並應自民國110年2月27日起至騰空返還前項土地之日止，按
    月給付原告陳賜乾新臺幣陸佰參拾參元。
五、被告應將坐落於宜蘭縣○○鎮○○○段000地號土地上如附圖編號
    C（面積25.61平方公尺）所示地上物拆除，並將土地騰空返
    還原告陳賜琳。
六、被告應給付原告陳賜琳新臺幣壹萬柒仟捌佰柒拾壹元，及自
    民國111年1月7日起至清償日止，按週年利率百分之5計算之
    利息；並應自民國110年2月27日起至騰空返還前項土地之日
    止，按月給付原告陳賜琳新臺幣貳佰玖拾捌元。
七、原告其餘之訴駁回。
八、訴訟費用由被告負擔。　　
九、本判決第一項於原告黃均生以新臺幣捌拾萬柒仟壹佰柒拾柒
    元，第三項於原告陳賜乾以新臺幣伍拾貳萬貳仟玖佰玖拾肆
    元，第五項於原告陳賜琳以新臺幣貳拾肆萬伍仟玖佰參拾玖
    元，為被告供擔保後，得假執行；但被告如分別以新臺幣貳
    佰肆拾貳萬壹仟伍佰參拾壹元為原告黃均生，新臺幣壹佰伍
    拾陸萬捌仟玖佰捌拾壹元為原告陳賜乾，新臺幣柒拾參萬柒
    仟捌佰壹拾柒元為原告陳賜琳預供擔保，得免為假執行。
十、本判決第二項前段於原告黃均生，第四項前段於原告陳賜乾
    ，第六項前段於原告陳賜琳分別以如附表編號1-A、2-A、3-
    A「原告擔保金額」欄所示之金額為被告供擔保後，得假執
    行；但被告如以如附表編號1-A、2-A、3-A「被告擔保金額
    」欄所示之金額分別為原告預供擔保，得免為假執行。第二
    、四、六項後段於給付期限屆至時，原告依各期給付分別以
    如附表編號1-B、2-B、3-B「原告擔保金額」欄所示之金額
    為被告供擔保後，得假執行；但被告如分別以如附表編號1-
    B、2-B、3-B「被告擔保金額」欄所示之金額為原告預供擔
    保，得免為假執行。
十一、原告其餘假執行之聲請駁回。　　
    事實及理由
壹、程序事項：
一、按訴狀送達後，原告不得將原訴變更或追加他訴，但請求之
    基礎事實同一，擴張或減縮應受判決事項之聲明者，不在此
    限。不變更訴訟標的，而補充或更正事實上或法律上之陳述
    者，非為訴之變更或追加，民事訴訟法第255條第1項第2、3
    款、第256條分別定有明文。原告原起訴請求：㈠被告應將坐
    落於宜蘭縣○○鎮○○○段000地號土地（下稱447地號土地）上
    之建物（即門牌號碼宜蘭縣○○鎮○○街00巷00號，實際面積以
    實測為準，下稱39號地上物)拆除，並將土地騰空返還原告
    黃均生及全體共有人；㈡被告應給付黃均生新臺幣（下同）3
    ,500元，及自起訴狀繕本送達翌日起至清償日止，按週年利
    率5％計算之利息，並應自起訴狀繕本送達翌日起至騰空返還
    前項土地之日止，按月給付黃均生58元；㈢被告應將坐落於
    宜蘭縣○○鎮○○○段000○000地號土地（下分稱448、450地號土
    地）上之39號地上物（實際面積以實測為準)拆除，並將土
    地騰空返還原告陳賜乾；㈣被告應給付陳賜乾14,000元，及
    自起訴狀繕本送達翌日起至清償日止，按週年利率5％計算之
    利息；並應自起訴狀繕本送達翌日起至騰空返還前項土地之
    日止，按月給付陳賜乾233元；㈤被告應將坐落於宜蘭縣○○鎮
    ○○○段000地號土地（下稱449地號土地）上39號地上物（實
    際面積及位置以地政機關測量為準)拆除，並將土地騰空返
    還原告陳賜琳；㈥被告應給付陳賜琳14,000元，及自起訴狀
    繕本送達翌日起至清償日止，按週年利率5％計算之利息；並
    應自起訴狀繕本送達翌日起至騰空返還前項土地之日止，按
    月給付陳賜琳233元；㈦原告黃均生、陳賜乾、陳賜琳（下合
    則稱原告3人）願供擔保請准宣告假執行。嗣具狀變更聲明
    為：㈠被告應將坐落於447地號土地上之如宜蘭縣羅東地政事
    務所民國110年4月27日土地複丈成果圖（下稱附圖）編號A
    所示地上物拆除，並將土地騰空返還黃均生及全體共有人；
    ㈡被告應給付原告黃均生29,327元，及自起訴狀繕本送達翌
    日起至清償日止，按週年利率5％計算之利息；並應自起訴狀
    繕本送達翌日起至騰空返還前項土地之日止，按月給付黃均
    生489元；㈢被告應將坐落於448及450地號土地上如附圖編號
    B及D所示地上物拆除，並將土地騰空返還陳賜乾；㈣被告應
    給付陳賜乾76,006元，及自起訴狀繕本送達翌日起至清償日
    止，按週年利率5％計算之利息；並應自起訴狀繕本送達翌日
    起至騰空返還前項土地之日止，按月給付陳賜乾1,267元；㈤
    被告應將坐落於449地號土地上如附圖編號C所示之地上物拆
    除，並將土地騰空返還陳賜琳；㈥被告應給付陳賜琳35,742
    元，及自起訴狀繕本送達翌日起至清償日止，按週年利率5％
    計算之利息；並應自起訴狀繕本送達翌日起至騰空返還前項
    土地之日止，按月給付陳賜琳596元；㈦原告3人願供擔保請
    准宣告假執行，復於111年3月2日言詞辯論期日將訴之聲明㈡
    、㈣、㈥之法定遲延利息縮減至自言詞辯論意旨狀送達翌日起
    算等情，其中變更第㈠、㈢、㈤項聲明部分僅係更正事實上之
    陳述，另變更第㈡、㈣、㈥項聲明部分則屬擴張應受判決事項
    之聲明，揆諸前開規定，自應准許。
二、次按當事人死亡者，訴訟程序在有繼承人、遺產管理人或其
    他依法令應續行訴訟之人承受其訴訟以前當然停止；惟前開
    規定，於有訴訟代理人時不適用之，但法院得酌量情形，裁
    定停止其訴訟程序，此觀民事訴訟法第170條、第173條之規
    定即明。故在當事人有委任訴訟代理人之情形，當事人死亡
    ，除非法院認有停止訴訟程序之必要而裁定停止外，訴訟程
    序並不當然停止。如法院認無裁定停止訴訟程序之必要，縱
    應承受訴訟之人未承受訴訟，亦可進行言詞辯論，及本於該
    言詞辯論而為判決（臺灣高等法院暨所屬法院67年度法律座
    談會民事類第30號研討結果參照）。查陳賜乾於起訴後即11
    1年1月11日死亡，有個人基本資料查詢結果在卷可憑（見限
    閱卷），固發生於本院言詞辯論終結前，惟陳賜乾於本院業
    已委任訴訟代理人，有其委任狀在卷可查（見本院109年補
    字第344號卷第17頁），揆諸首開說明，本院自得不停止訴
    訟，並本於111年3月2日言詞辯論而為判決，先予敘明。
貳、實體事項：
一、原告主張：黃均生為447地號土地共有人之一，所有權應有
    部分為1/4；陳賜乾係448及450地號土地所有權人；陳賜琳
    則係449地號土地（下合則稱原告3人；前揭4筆土地下合則
    稱系爭土地）之所有權人，而系爭土地上如附圖編號C、D所
    示之門牌號碼宜蘭縣○○鎮○○街00巷00號（下稱37號地上物）
    及如附圖編號A、B所示之39號之地上物（下合稱系爭地上物
    ），占用系爭土地，且被告為系爭地上物之事實上處分權人
    ，惟被告並無任何合法使用權源，屬無權占用系爭土地，妨
    害原告3人對系爭土地所有權之行使，原告3人自得依民法第
    767條第1項及第821條規定，請求被告將系爭地上物拆除，
    並將占用系爭土地之範圍騰空返還原告及其他共有人。又被
    告無正當權源繼續占有使用系爭土地，其獲有相當於租金之
    利益，原告3人自得依民法第179條不當得利之法律規定，請
    求無權占有人給付起訴日前5年（即104年12月16日至109年1
    2月15日間）之不當得利及自民事言詞辯論意旨狀送達翌日
    起至清償日止，按年息5％計算之利息，暨自起訴狀繕本送達
    翌日起至騰空返還占用範圍之日止，按月分別給付相當於租
    金之不當得利予原告3人（不當得利數額詳如附表「請求金
    額」欄所示）。並聲明：如程序事項變更後訴之聲明所示。
二、被告則以：
　㈠舊門牌號碼為宜蘭縣○○鎮○○巷00號（下稱北成巷59號）之建
    物，原為兩造祖母即訴外人陳阿叁於31年1月間，在陳阿叁
    與訴外人陳金昌、陳福德、陳阿完、陳阿根、陳阿草等6人
    共有之土地（當時為宜蘭縣○○鎮○○段000地號土地，下稱864
    地號土地）上原始出資興建而成，嗣經門牌整編為宜蘭縣○○
    街00巷00○00號及37號，且歷經60餘年均未經其他共有人異
    議或要求拆除，顯然37號地上物於陳阿叁興建當時業經其他
    共有人之同意。嗣864地號土地因繼承、分割登記、贈與及
    買賣等原因，而分別由陳賜乾取得448、450地號土地、陳賜
    琳取得449地號土地、黃均生與被告及訴外人黃順興共有447
    地號土地；而北成巷59號之地上物於陳阿叁生前即60年2月
    間即因分家而將37號地上物部分贈與被告父親即訴外人黃焰
    灶（實為陳阿叁親生三子），33號地上物部分之地上物贈與
    陳賜乾、陳賜琳之父親即訴外人陳坤源（即陳阿叁長子），
    35號地上物贈與黃均生父親即訴外人黃淞筠（即陳阿叁次子
    ），以供陳坤源、黃淞筠及黃焰灶各房居住，37號地上物再
    經黃焰灶贈與予被告，故37號地上物應有民法第425條之1第
    1項規定之適用，是37號地上物受讓人即被告，與土地受讓
    人即陳賜乾、陳賜琳間，推定在37號地上物得使用期限內與
    449、450地號土地間有法定租賃關係，故原告3人起訴請求
    拆屋還地及返還不當得利，均無所據。
　㈡又39號地上物所在位置原為37號地上物之廚房，因年久破損
    拆除後，由被告母親即訴外人黃陳阿搧於64年5月出資原始
    興建，39號地上物興建時所占用之864地號土地尚未經共有
    人分割，仍為864地號土地全體共有人所有，且興建迄今從
    未有土地共有人或所有人向屋主抗議之情，顯見被告母親黃
    陳阿搧於864地號土地興建39號地上物時，業經土地共有人
    之同意。又被告父親黃焰灶雖戶籍登記上為陳阿叁贅夫即訴
    外人黃尖嘴之弟即訴外人黃永福之子，然其實為陳阿叁與黃
    尖嘴所生之子，因黃永福無子嗣而於出生後登記為黃永福之
    子，惟陳阿叁遺產仍有保留給被告父親黃焰灶，此即陳阿叁
    於60年2月間分家時，逕將37號地上物贈與黃焰灶之原因，
    而864地號土地雖因黃焰灶法律上並非陳阿叁繼承人，而未
    於陳阿叁63年間死亡後直接繼承，惟嗣後陳阿叁其他繼承人
    黃淞筠另將陳阿叁保留給黃焰灶部分，於81年以贈與名義，
    將864地號分割出之447地號之1/2所有權應有部分贈與予黃
    焰灶之三子即被告之弟訴外人黃賜謙。是黃陳阿搧於64年5
    月興建39號地上物時，864地號土地其他共有人均認知黃焰
    灶為864地號土地共有人之一，故興建後迄未曾遭其他共有
    人抗議，足認黃陳阿搧出資興建39號地上物時應業經其他共
    有人同意，自亦有合法占有系爭土地之權利。
　㈢再者，864地號土地於共有人在70年11月4日協議分割方式，
    係垂直於33號、35號及37號地上物，致33號、35號及37號地
    上物均有占用864地號分割出之447、448、449、450地號土
    地，而原告3人幼時亦各居住33、35號地上物，黃均生兄弟
    即訴外人黃順興於109年2月間始搬離35號地上物，顯然陳阿
    叁繼承人即864地號土地共有人黃淞筠、陳賜聰、陳賜乾及
    陳賜琳，於70年間土地分割時已有達成土地交互使用之合意
    ，以使其等各自利用之33、35及37號地上物得以存續，性質
    上應互為租賃關係，是原告3人請求拆屋還地及請求返還不
    當得利，並無理由。
　㈣如法院審理結果仍認定符合不當得利之要件，惟原告3人以申
    報地價年息10％請求不當得利，亦顯偏高，考量本件系爭地
    上物使用系爭土地之情形，應以申報地價年息3％計算較為妥
    適等語為辯。
　㈤並聲明：⒈原告之訴駁回；⒉如受不利判決，願供擔保請准宣
    告免為假執行。
三、兩造協議不爭執事項（見本院卷㈡第159頁至第161頁，並依
    判決格式增刪修改文句）：
  ㈠864地號土地原為陳金昌（應有部分3/12）、陳德福（應有部
    分3/12）、陳阿完（應有部分1/12）、陳阿根（應有部分1/
    12）、陳阿叁（應有部分3/12）、陳阿草（應有部分1/12）
    分別共有。
  ㈡陳阿根於35年死亡，因此於68年7月25日更正登記其應有部分
    由其繼承人共有，即李青淡（應有部分1/60）、陳金聘（1/
    60）、林陳清韻（應有部分1/60）、陳碧霞（應有部分1/60
    ）、謝坤三（應有部分1/60），其他人復於68年11月10日將
    應有部分均買賣登記予謝坤三，是謝坤三有864地號土地應
    有部分合計為1/12。
  ㈢陳阿完於65年10月7日將864地號土地應有部分（應有部分1/4
    8）買賣登記予張鴻隆，剩餘之1/16應有部分，則於68年8月
    10日買賣登記予陳萬全（應有部分2/48）、林春長（應有部
    分1/48）。
  ㈣陳德福57年死亡，陳財丁於67年9月22日繼承登記864地號土
    地應有部分（應有部分3/12）。嗣陳財丁於67年10月27日買
    賣登記予謝蘇麗美（應有部分3/24）、陳張阿環（應有部分
    3/24）。
  ㈤陳金昌61年死亡，陳兩喜（應有部分1/12）、陳清標（應有
    部分1/12）、林文貴（應有部分1/24）、林文鏗（應有部分
    1/24）於68年4月13日繼承登記864地號土地。嗣68年5月29
    日林文貴將其應有部分全部買賣登記給林文鏗，故林文鏗之
    應有部分為1/12。
  ㈥陳阿叁63年5月5日死亡，黃淞筠（應有部分1/8）、陳賜聰（
    應有部分1/24）、陳賜乾（應有部分1/24）、陳賜琳（應有
    部分1/24）於69年3月3日繼承登記864地號土地上陳阿叁之
    應有部分。
  ㈦864地號土地於70年11月4日因共有物分割登記為864 （下稱
    ，新864地號土地，所有權人：張鴻隆；權利範圍：全部）
    、864-1 （所有權人：黃淞筠；權利範圍：全部）、864-2
    （所有權人：陳賜乾；權利範圍：全部）、864-3 （所有權
    人：陳賜琳；權利範圍：全部）、864-4 （所有權人：陳賜
    聰；權利範圍全部）、864-5 、864-6 、864-7 、864-8、8
    64-9 、864-10、864-11、864-12、864-13、864-14，共15
    筆土地。
  ㈧張鴻隆於73年7月20日買賣登記新864地號土地予曾進義，曾
    進義復於74年5月16日將其所有之862-2地號土地合併入新86
    4地號土地，重測後整編地號為北成一段443地號。
  ㈨黃淞筠於81年1月27日贈與登記864-1地號土地應有部分1/2 
    予黃賜謙。黃淞筠死亡，96年11月26日分割繼承登記864-1 
    土地應有部分予黃順興（應有部分1/4）、黃均生（應有部
    分1/4）。
  ㈩陳賜聰於99年2月26日買賣登記864-4地號土地予陳賜乾（權
    利範圍：全部）。
  100年11月1日因地籍圖重測，864-1地號重測整編為447地號
    土地【所有權人：黃均生（應有部分1/4）、黃順興（應有
    部分1/4）、黃賜謙（應有部分1/2 ）】、864-2地號重測整
    編為448地號土地（所有權人：陳賜乾；權利範圍：全部）
    、864-3重測整編為449地號土地（所有權人：陳賜琳；權利
    範圍：全部）、864-4重測整編為450地號土地（所有權人：
    陳賜乾；權利範圍：全部）。
  黃賜謙因拍賣而於109年5月20日買賣登記其所有之447地號土
    地應有部分1/2予被告。447地號土地現由黃均生（應有部分
    1/4 ）、黃順興（應有部分1/4）、被告（應有部分1/2）分
    別共有。
  陳阿叁於31年1月間在864地號土地出資原始起造門牌號碼為
    北成巷59號之建物，嗣後於60年2月間因分家而分棟更正為3
    筆稅籍編號：00000000000（面積：65平方公尺）、0000000
    0000（面積：41.3平方公尺）、00000000000 （面積41.3平
    方公尺，於21年1月已另有22平方公尺之建物），嗣門牌整
    編為北投街62巷33、35、37號，陳阿叁並將33號地上物贈與
    長子陳坤源、35號地上物贈與次子黃淞筠，37號地上物（磚
    造）贈與黃焰灶，黃焰灶再將37號地上物之事實上處分權贈
    與被告。
  39號地上物（RC加強磚造）原為被告之母黃陳阿搧於64年5月
    出資興建，並於興建完成後分別贈與給其長子黃賜賢及次子
    即被告，由黃賜賢及被告各取得1/2之事實上處分權。
  黃賜賢於90年1月5日死亡，黃賜賢之繼承人林碧民、黃建豪
    、黃玉文於90年7月5日協議分割，約定原屬黃賜賢取得之39
    號地上物1/2之事實上處分權，由林碧民繼承。
  林碧民於96年間將39號地上物之1/2事實上處分權，贈與被告
    。
  紅色鐵皮屋頂、前方有白色洗手台之RC加強磚造建物是由被
    告於77年間出資興建，現做廚房使用，因無使用上、構造上
    之獨立性，為39號地上物之附屬建物。
  系爭地上物占用系爭土地之範圍如附圖所示，其中附圖編號A
    、B部分地上物係屬門牌號碼39號、附圖編號C、D部分地上
    物係屬門牌號碼37號，系爭地上物之事實上處分權現均為被
    告，現由黃賜賢子女黃建豪、黃玉文居住使用中。
四、兩造爭執要旨（見本院卷㈡第162頁，並依判決格式增刪修改
    文句）及本院論斷：
    原告起訴主張系爭土地分別為原告3人所有，而坐落系爭土
    地上如附圖所示編號A、B、C、D所示系爭地上物，被告為事
    實上處分權人等情，業據原告3人提出系爭土地第一類登記
    謄本為證，復經本院至現場履勘並囑託宜蘭縣羅東地政事務
    所測繪在案，並有勘驗筆錄、照片及附圖可參，且為被告所
    不爭執，自堪信屬實。至原告3人主張系爭地上物係無權占
    用系爭土地，則為被告所否認，並以上開情詞為辯，是本件
    應審究之爭點即為：㈠系爭地上物是否有權占有系爭土地？
    原告請求被告拆除系爭地上物有無理由；㈡原告請求相當於
    不當得利租金部分，是否有理由，茲分述如下：
  ㈠系爭地上物是否有權占有系爭土地？原告請求被告拆除系爭
    地上物有無理由？
  ⒈按所有人對於無權占有或侵奪其所有物者，得請求返還之，
    民法第767條第1項前段定有明文。次按以無權占有為原因，
    請求返還土地者，占有人對土地所有權存在之事實無爭執，
    而僅以非無權占有為抗辯者，土地所有權人對其土地被無權
    占有之事實無舉證責任，占有人自應就其取得占有係有正當
    權源之事實證明之（最高法院85年度台上字第1120號裁判參
    照）。復按民法第818條規定，係指各共有人得就共有物全
    部於無害他共有人之權利限度內，可按其應有部分行使用收
    益權而言。故共有人如逾越其應有部分之範圍使用收益時，
    即係超越其權利範圍而為使用收益，其所受超過利益，要難
    謂非不當得利。且按共有物分管契約係共有人就共有物管理
    方法所成立之協議，依修正前民法第820條第1項規定，應由
    共有人全體共同協議訂定之。各共有人按其應有部分，對於
    共有物之全部雖有使用收益之權。惟共有人對共有物之特定
    部分使用收益，仍須徵得他共有人全體之同意。非謂共有人
    得對共有物之全部或任何一部有自由使用收益之權利。如共
    有人不顧他共有人之利益，而就共有物之全部或一部任意使
    用收益，即屬侵害他共有人之權利（最高法院55年台上字第
    1949號、62年台上字第1803號判決意旨參照）。
  ⒉被告固辯稱因其父親黃焰灶為864地號土地實質共有人之一，
    故其母親黃陳阿搧於64年5月出資興建39號地上物時，均未
    遭人反對，故應已得其他土地共有人同意，是被告繼受黃陳
    阿搧之權利，39號地上物為有權占用等語，並以證人陳榮枝
    於本院結證稱略以：其於864地號土地上興建39號地上物時
    並未遭人抗議或拒絕等語（見本院卷㈡第127頁）為據。惟查
    ，現449、450地號土地係分割自864地號土地，而864地號土
    地在黃陳阿搧於64年5月間出資興建39號地上物時，其分別
    共有人為：⑴陳阿根之繼承人即李青淡（應有部分1/60）、
    陳金聘（1/60）、林陳清韻（應有部分1/60）、陳碧霞（應
    有部分1/60）、謝坤三（應有部分1/60）；⑵陳阿完（應有
    部分1/12）；⑶陳德福之繼承人即陳財丁（應有部分3/12）
    ；⑷陳金昌之繼承人即陳兩喜（應有部分1/12）、陳清標（
    應有部分1/12）、林文貴（應有部分1/24）、林文鏗（應有
    部分1/24）；⑸陳阿叁之繼承人即黃淞筠、陳賜聰、陳賜乾
    、陳賜琳共同繼承陳阿叁之應有部分即3/12，此有宜蘭縣羅
    東地政事務所110年4月6日檢附之舊土地登記簿謄本及農地
    重劃區土地所有權人原有土地與新分配土地對照清冊影本（
    見本院卷㈠第151頁至第229頁）附卷可憑，參以864地號土地
    共有人間並無成立分管協議，此為被告所自承（見本院卷㈡
    第186頁），則黃陳阿搧縱係基於黃焰灶為陳阿叁之實質繼
    承人，而就864地號土地有實質所有權，然其至多亦僅得依
    陳阿叁之應有部分即3/12，對864地號土地之「全部」行使
    權利，倘黃陳阿搧欲就特定部分即39號地上物如附圖編號A
    、B所示部分為使用收益，此係屬共有物管理權能範疇，依
    修正前民法第820條第1項之規定，黃陳阿搧自須得前揭15位
    共有人全體同意，然被告迄未提出任何證據積極證明黃陳阿
    搧興建39號地上物時，已得864地號土地所有權人之全體同
    意使用特定部分，即不能因建築多年即認為係土地所有人全
    體已同意，是黃陳阿搧興建39號地上物以占用864地號土地
    特定部分既無自由使用收益之權利，被告自亦無從繼受取得
    使用864地號土地之正當法律權源。
　⒊復按，土地及其土地上之房屋同屬一人所有，而僅將土地或僅將房屋所有權讓與他人，或將土地及房屋同時或先後讓與相異之人時，土地受讓人或房屋受讓人與讓與人間或房屋受讓人與土地受讓人間，推定在房屋得使用期限內，有租賃關係。其期限不受第449條第1項規定之限制。前項情形，其租金數額當事人不能協議時，得請求法院定之，民法第425條之1固有明文規定。惟按未經共有人協議分管之共有物，共有人對共有物之特定部分占用收益，須徵得他共有人全體之同意。如未經他共有人同意而就共有物之全部或一部任意占用收益，他共有人得本於所有權除去妨害或請求向全體共有人返還占用部分。是共有人建造房屋時，倘未經全體共有人同意，即屬無權占用基地。此與土地及房屋同屬一人所有，而將土地及房屋分別或先後出賣，應推斷土地所有人默許房屋承買人繼續使用土地之情形，尚有不同（最高法院85年度台上字第1950號裁判意旨、臺灣高等法院暨所屬法院104年法律座談會民事類提案第11號研討結果參照）。
　⒋被告固另辯稱37號地上物原為陳阿叁於31年1月間得864地號
    土地全體共有人同意而興建，並於其生前分家將37號地上物
    部分贈與黃焰灶，再經黃焰灶贈與予被告，故依民法第425
    條之1之規定，應推定在37號地上物得使用期限內與449、45
    0地號土地間有法定租賃關係等語。惟查，864地號土地共有
    人間並無成立分管協議，此為被告所自承，已如前述，則陳
    阿叁亦僅得依其應有部分即3/12，對864地號土地之「全部
    」行使權利，倘陳阿叁欲就特定部分即37號地上物如附圖編
    號C、D所示部分為使用收益，此係屬共有物管理權能範疇，
    依上說明，陳阿叁自須得當時之全體共有人即陳阿根、陳阿
    完、陳德福、陳金昌等人之全體同意，然被告迄未提出任何
    證據積極證明陳阿叁興建37號地上物時，已得864地號土地
    所有權人之全體同意使用特定部分，尚不得因建築多年即認
    為係土地所有人全體已同意，是陳阿叁就864地號土地之特
    定部分既無占有使用之權，其於共有土地上興建37號地上物
    以占用864地號土地特定部分，依上開說明，自無民法第425
    條之1適用，是被告所辯，自無足採。
　⒌再按，分割共有物，各共有人在分割前在共有土地上建有房
    屋，協議分割時如將其中一共有人之建物所占用之基地，分
    歸他共有人取得者，他共有人於辦理分割登記後已取得單獨
    之所有權，自得本於所有權之作用，請求拆屋交地（最高法
    院80年度第1次民事庭會議㈠意旨參照）。經查，864地號土
    地於70年11月4日因共有物分割為15筆土地，其中864-1（重
    編後為447地號，所有權人為黃淞筠，所有權應有部分為全
    部）、864-2（重編後為448地號，所有權人為陳賜乾，所有
    權應有部分為全部）、864-3（重編後為449地號，所有權人
    為陳賜琳，所有權應有部分為全部）、864-4（重編後為450
    地號，所有權人為陳賜聰，所有權應有部分為全部），此為
    兩造所不爭執，則縱認陳阿叁出資興建37號地上物、黃陳阿
    搧出資興建39號地上物時，已得864地號土地之全體共有人
    同意，然在864地號於70年11月4日協議分割並辦理分割登記
    完畢後，即生共有關係終止及各自取得分得部分所有權之效
    力，系爭地上物占有系爭土地即難謂有何法律上原因，他共
    有人即系爭土地之各所有權人自得本於無權占有之法律關係
    ，請求被告拆屋還地，而被告雖嗣後輾轉因拍賣而取得447
    地號土地之應有部分1/2，亦無從推認其即有使用系爭土地
    之正當權源。
　⒍至被告復辯稱系爭土地於70年間分割後，兩造仍各自居住在3
    3號、35號及37號地上物，陳阿叁之繼承人即黃淞筠、陳賜
    聰、陳賜乾及陳賜琳等人間，應有以自己分得之土地部分供
    他人使用為對價，而互為租賃之意等語。惟按，單純之沈默
    ，與默許同意之意思表示不同，對無權占有人之使用未加異
    議，僅單純沈默而未為制止者，不生任何法律效果，亦非默
    許同意繼續使用（最高法院107年度台上字第2467號裁判意
    旨參照）。是所有權人未向無權占有人行使權利，並非當然
    即認為無權占有之人係有權占有，蓋所有權人未行使權利之
    原因不一而足，不能僅因所有權人隱忍未發，即可推論係有
    同意使用或租賃關係存在。查本件被告就原告3人究竟有何
    舉動或其他情事，足以間接推知原告3人及其他共有人有同
    意被告使用系爭土地之事實，並未能舉證以明其實，尚難徒
    憑原告3人或其他共有人遲未訴請被告拆屋還地之單純沉默
    或經過時間之長短，遽以推論原告3人或其他共有人有何默
    示同意被告占用系爭土地，或互為租賃之意思。
　⒎從而，被告具有事實上處分權之系爭地上物，既無占有使用
    系爭土地之正當法律權源，則原告3人依民法第767條第1項
    、第821條規定，分別請求被告拆除如附圖所示編號A之地上
    物，並將447地號土地騰空返還予黃均生及全體共有人；拆
    除如附圖所示編號B、D部分之地上物，並將占用448、450地
    號土地騰空返還予陳賜乾；拆除如附圖所示編號C部分之地
    上物，並449地號土地返還予陳賜琳，均為有理由，應予准
    許。
  ㈡原告請求相當於不當得利租金部分，是否有理由？
  ⒈按無法律上之原因而受利益，致他人受損害者，應返還其利
    益，民法第179條前段定有明文。又依不當得利之法則請求
    返還不當得利，以無法律上之原因而受利益，致他人受有損
    害為其要件，故其得請求返還之範圍，應以對方所受利益為
    度，非以請求人所受損害若干為準，無權占有他人土地，可
    能獲得相當於租金之利益為社會通常之觀念（最高法院61年
    度台上字第1695號裁判意旨參照）。次按民法第821條規定
    ，各共有人固得為共有人全體之利益，就共有物之全部，為
    回復共有物之請求。惟請求返還不當得利，並無該條規定之
    適用，請求返還不當得利，而其給付可分者，各共有人僅得
    按其應有部分，請求返還（最高法院88年度台上字第1341號
    裁判意旨參照）。又請求將來給付之訴，以有預為請求之必
    要者為限，得提起之，民事訴訟法第246條定有明文。經查
    ，黃均生自96年即為447地號土地之共有人、陳賜乾自70及9
    9年即分別為448、450地號土地之所有權人、陳賜琳則自70
    年為449地號土地之所有權人，且被告有事實上處分權之系
    爭地上物無權占有447地號土地如附圖編號A、占有448、450
    地號土地如附圖編號B、D、占有449地號土地如附圖編號C部
    分之土地，業如前述。是被告因而獲有相當於租金之利益，
    並致原告3人分別受有損害，應堪認定。再者，本件被告占
    用系爭土地，迄今仍無遷讓及返還土地之意，顯有繼續占用
    之虞，足見原告3人亦有預為請求之必要，故原告3人就被告
    繼續占用所獲之不當得利，提起將來給付之訴，預為請求被
    告應予返還，核無不合。從而，原告3人依上開規定，分別
    請求被告依其應有部分給付起訴前5年，及自起訴狀繕本送
    達翌日起至拆除系爭地上物返還系爭土地之日止，相當於租
    金之不當得利，於法即無不合，應予准許。
  ⒉次按「城市地方房屋之租金，以不超過土地及其建築物申報
    總價年息百分之10為限。」、「第97條、第99條及第101條
    之規定，於租用基地建築房屋均準用之。」土地法第97條第
    1項、第105條分別訂有明文。而所謂土地總價額，係以法定
    地價為準，而法定地價係土地所有人依土地法規定所申報之
    地價，在平均地權條例施行區域，係指土地所有權人於地政
    機關舉辦規定地價或重新規定地價時之公告申報期間內自行
    申報之地價，如土地所有權人未於公告期間申報地價者，以
    公告地價80％為其申報地價；建築物價額，則依該管縣市地
    政機關估定之價額，惟公有土地，則以各該宗土地之公告地
    價為申報地價，免予申報。再基地租金之數額，除以基地申
    報地價為基礎外，尚須斟酌基地之位置、工商業繁榮之程度
    、承租人利用基地之經濟價值及所受利益等項，以為決定，
    並非必達申報總地價年息10％最高額（最高法院68年台上字
    第3071號裁判意旨參照）。查系爭土地使用分區為特定農業
    區，使用地類別為甲種建築用地，位置面臨北投街62巷，巷
    道可供車輛單線通行，交通狀況普通，附近多為住宅，鄰近
    羅東運動公園、自來水公司等情，業經本院至現場履勘，有
    本院現場勘驗筆錄及現場照片在卷可佐（見本院卷㈠第273至
    284頁），堪認系爭土地附近生活機能較為不足。是本院審
    酌系爭土地坐落位置、工商業發展程度及生活機能程度，併
    考量被告無權占有系爭土地之使用情形等一切情狀，認依系
    爭土地申報地價之年息5％，作為被告因無權占用系爭土地所
    受相當租金之利益基準為當。原告逾此部分之主張不應准許
    。又系爭土地109年申報地價為每平方公尺2,800元，有第一
    類謄本在卷可查（見109年補字第344號卷第29至37頁），是
    被告自104年12月16日至109年12月15日之期間，原告3人各
    得請求被告給付之相當租金之不當得利應如附表編號1-A、2
    -A、3-A「判准金額」欄所示；另自起訴狀繕本送達翌日即1
    10年2月27日（見本院卷㈠第51頁）起至拆除系爭地上物返還
    土地日止，被告應按月各再給付原告相當租金之不當得利如
    附表編號1-B、2-B、3-B「判准金額」欄所示。原告請求於
    上開範圍內，核屬有據，應予准許；逾此部分，則無理由，
    應予駁回。
五、綜上所述，原告3人依民法第767條第1項前段、中段、第821
    條及同法第179條規定，訴請㈠被告應將附圖編號A，面積83.
    79平方公尺之地上物拆除，將該部分占用土地返還予黃均生
    及其他全體共有人，並應給付黃均生如附表編號1-A「判准
    金額」欄所示金額，及自言詞辯論意旨狀繕本送達翌日即11
    1年1月7日起至清償日止，按年息5％計算之利息，暨自110年
    2月27日起至拆除地上物返還土地日止，按月給付黃均生如
    附表編號1-B「判准金額」欄所示金額；㈡被告應將附圖編號
    B、D，面積分別25.61、28.68平方公尺之地上物拆除，將該
    部分占用土地返還予陳賜乾，並應給付陳賜乾如附表編號2-
    A「判准金額」欄所示金額，及自言詞辯論意旨狀繕本送達
    翌日即111年1月7日起至清償日止，按年息5％計算之利息，
    暨自110年2月27日起至拆除地上物返還土地日止，按月給付
    陳賜乾如附表編號2-B「判准金額」欄所示金額；㈢被告應將
    附圖編號C，面積25.53平方公尺之地上物拆除，將該部分占
    用土地返還予陳賜琳，並應給付陳賜琳如附表編號3-A「判
    准金額」欄所示金額，及言詞辯論意旨狀繕本送達翌日即11
    1年1月7日起至清償日止，按年息5％計算之利息，暨自110年
    2月27日起至拆除地上物返還土地日止，按月給付陳賜琳如
    附表3-B「判准金額」欄所示金額，為有理由，應予准許，
    逾上開部分所為請求，則為無理由，應予駁回。
六、因本案事證已臻明確，兩造其餘主張、陳述及所提之證據暨
    攻擊防禦方法，經本院審酌後，認與本案判斷結果無影響，
    均毋庸再予一一審酌，附此敘明。
七、兩造分別陳明願供擔保，聲請宣告假執行或免為假執行，經
    核原告勝訴部分，合於法律規定，爰分別酌定相當之擔保金
    額宣告之；又主文第10項後段所示被告按月給付原告3人相
    當於租金之不當得利部分，於每屆滿1月時，就該月得請求
    之金額得假執行。原告其餘假執行之聲請，因訴之駁回而失
    所依據，不予准許。
八、本院審酌本件拆屋還地部分原告3人全部勝訴，而附帶請求
    相當於租金之不當得利部分雖部分勝訴，部分敗訴，惟因此
    部分原本就不須繳納裁判費，故依民事訴訟法第79條規定，
    命訴訟費用全部由被告一造負擔。
中　　華　　民　　國　　111 　年　　3 　　月　　30　　日
                  民事庭審判長法　官  鄭貽馨
　　　　　　　　　　　　　　　法  官  張文愷
　　　　　　　　　　　　　　　法  官  黃淑芳
以上正本係照原本作成。
如對本判決上訴，須於判決送達後20日之不變期間內，向本院提
出上訴狀（應附繕本）。
如委任律師提起上訴者，應一併繳納上訴審裁判費。
中　　華　　民　　國　　111 　年　　3 　　月　　30　　日
                              書記官　廖文瑜　

附表（單位，新臺幣，元以下四捨五入）
編號 原告 請求金額 判准金額 原告擔保金額 被告擔保金額 計算內容說明如下 1-A 黃均生（447地號土地共有人） 29,327元 14,663元 4,888元 14,663元 一、被告占用土地面積為83.79平方公尺，109年度申報地價為2,800元，依年息5％計算，且黃均生之應有部分為1/4。             二、依前述計算所得，被告5年間之不當得利金額為14,663元（計算式：2,800×83.79×1/4×5％×5＝14,663），每月之不當得利金額為244元（計算式：2,800×83.79×1/4×5％÷12＝244）。 1-B  489元 244元 81元 244元  2-A 陳賜乾（448、450地號土地所有權人） 76,006元 38,003元 12,668元 38,003元 一、被告占用土地面積為54.29平方公尺（25.61+28.68＝54.29），109年度申報地價為2,800元，依年息5％計算，且2筆土地陳賜乾所有權均為全部。  二、依前述計算所得，被告5年間之不當得利金額為38,003元（計算式：2,800×54.29×5％×5＝38,003），每月之不當得利金額為633元（計算式：2,800×54.29×5％÷12＝633）。 2-B  1,267元 633元 211元 633元  3-A 陳賜琳（449地號土地所有權人） 35,742元 17,871元 5,957元 17,871元 一、被告占用土地面積為25.53平方公尺，109年度申報地價為2,800元，依年息5％計算，且陳賜琳所有權為全部。            二、依前述計算所得，被告5年間之不當得利金額為17,871元（計算式：2,800×25.53×5％×5＝17,871），每月之不當得利金額為298元（計算式：2,800×25.53×5％÷12＝298）。 3-B  596元 298元 99元 298元